臺灣基隆地方法院刑事判決　　　　　　　 94年度易字第311號
公　訴　人　臺灣基隆地方法院檢察署檢察官
被　　　告　己○○
　　　　　　乙○○
　　　　　　　　　　外僑居留證.
　　　　　　庚○○
上列被告因傷害等案件，經檢察官提起公訴（93年度偵字第3802
號），本院判決如下：
    主  文
己○○共同傷害人之身體，處有期徒刑肆月，如易科罰金，以
佰元折算壹日。
乙○○共同傷害人之身體，處拘役伍拾日，如易科罰金，以佰
元折算壹日。
庚○○傷害人之身體，處拘役貳拾日，如易科罰金，以佰元折
算壹日。
乙○○被訴毀棄損壞部分，無罪。
    事  實
一、己○○、乙○○（越南籍）係夫妻，於民國93年8 月28日晚
    間6 時30分許，因小孩感冒發燒身體不適，而帶至基隆市○○○路174 之12號「超群診所」就診（負責醫師為洪吉慶，
    另有合夥醫師庚○○輪流看診），由己○○負責掛號，乙○○則偕同小孩先進入診療室內，庚○○於看診後，認小孩罹
    患嚴重支氣管炎，建議轉診前往大型醫院處理，其間並以嚴
    厲語氣責難乙○○身為母親而未照顧好小孩，己○○在外聽
    聞庚○○責罵乙○○，心生不滿而進入診療室內質問庚○○
    看診為何還要罵人，乙○○亦認小孩病情並非如此嚴重，無
    法接受醫師轉診建議，庚○○見己○○怒氣沖沖，亦感不悅
    而稱：「不然你想怎樣」，此時乙○○見現場氣氛凝重，先
    將小孩抱到診療室外之候診室，由另名年齡稍長之小孩照護
    ，再隻身返回診療室內與庚○○爭吵，雙方於一陣互罵後，
    己○○竟出手揮拳打向庚○○之臉部，庚○○為免遭受不法
    侵害，基於防衛而出手抵擋反擊，雙方扭扯之際，庚○○跌
    倒在地，乙○○見機不可失，竟基於與己○○共同傷害庚○○之犯意聯絡，上前抓住庚○○以供己○○接續毆打，並手
    持其當日腳踩之木屐1 隻（未據扣案），作勢要毆打庚○○
    ，嗣經當日值班之護士甲○○、丙○○上前勸阻，並將雙方
    拉開，此時始結束第一波之肢體衝突。其後，雙方仍持續在
    診療室內互相對罵，庚○○氣憤之餘，竟亦萌生傷害犯意，
    己○○、乙○○則接續先前傷害之犯意聯絡，互相出手毆打
    對方，三人一路從診療室內打到診療室門外走道，其間，乙○○並手持上開木屐，猛力朝庚○○之頭部敲打，護士丙○○見狀再次上前勸阻，並表示甲○○已經打電話報警，雙方
    始罷手結束第二波之肢體衝突，己○○、乙○○並於警方到
    場前即帶同小孩離去。經歷上開二波衝突，己○○因此受有
    胸壁挫傷、門牙掉落、頸部挫傷及右耳挫瘀傷等傷害，庚○○則受有頭部多處挫傷併右額血腫頸部多處抓傷、右手右小
    指甲外傷脫落、雙手手掌擦傷、雙前臂多處抓傷及臉部瘀血
    性外傷等傷害（己○○告訴庚○○涉嫌誣告，以及庚○○告
    訴己○○恐嚇、妨害名譽、誹謗部分，業經臺灣基隆地方法
    院檢察署檢察官另為不起訴處分）。
二、案經庚○○、己○○告訴而由基隆市警察局第四分局報告臺
    灣基隆地方法院檢察署檢察官偵查起訴。
    理  由
壹、有罪部分：
一、訊據被告己○○僅坦承其有出手撥推告訴人庚○○，辯稱：
    伊在外面掛號時，聽到庚○○在診療室內大聲責罵乙○○怎
    麼顧小孩之類的話，伊才走進診療室內質問庚○○為何要罵
    乙○○，不料庚○○站起身表示「不然你想怎樣」，接著就
    上前將伊撲倒在地，並出手毆打，伊當時只是想掙扎，才將
    庚○○撥、推開，根本沒有出手打人；被告乙○○則矢口否
    認有上開傷害告訴人庚○○之犯行，辯稱：當時庚○○責罵
    其不會顧小孩，口氣很不好，其夫己○○才會進入診療室內
    質問庚○○，後來雙方互罵髒話，庚○○先動手打己○○，
    而其當時手上還抱著小孩，不可能有辦法拉住庚○○以供己○○毆打，其也沒有拿木屐毆打庚○○頭部云云。經查：
    (一)有關被告己○○供稱告訴人庚○○先出手打人，自己只
        是被動抵擋乙節，除為告訴人庚○○堅決否認外，自證
        人丙○○於本院審理中結證稱：伊當時在掛號室，先聽
        到庚○○表示小孩發高燒，建議轉診至大型醫院，病患
        家長（指己○○、乙○○）無法接受，認為病情沒有如
        此嚴重，雙方便開始爭吵，己○○對庚○○罵髒話，接
        著出拳毆打庚○○臉部，庚○○就從椅子上站起來，三
        人就扭成一團，後來庚○○被打跌倒在地，乙○○上前
        抓住庚○○讓己○○繼續毆打庚○○，乙○○並拿著木
        屐作勢要打庚○○，伊與甲○○上前勸阻後，雙方有先
        分開，但仍彼此對罵，沒多久又開始扭打互毆，一路從
        診療室內打到診療室門口走道上，伊又上前勸阻，並表
        示已經報警，雙方才分開等語（94年9 月20日審判筆錄
        參照），以及證人戊○○於本院審理中結證稱：伊當日
        前往超群診所看診，抵達後先到診所後方休息，後來聽
        到診療室內傳出爭吵聲，探出頭來看到庚○○、己○○
        從診療室一路打到診療室門口走道上，他們三人（指被
        告三人）互相打在一起，庚○○之眼鏡被打掉，乙○○
        有拿木屐不止一次猛打庚○○頭部等語（94年8 月30
        日審判筆錄參照），足見雙方肢體衝突計有二波，事件
        應係起因於告訴人庚○○為小孩看診後，判定病情嚴重
        而建議轉診，其間並責罵被告乙○○未能妥善照顧小孩
        ，被告己○○、乙○○無法接受轉診建議與醫師責難，
        始由被告己○○先出手毆打告訴人庚○○，旋基於傷害
        之犯意聯絡，由被告乙○○抓住告訴人庚○○以供被告
        己○○毆打，經在場護士勸阻後，雖曾短暫停止衝突，
        然未幾又互相出手攻擊對方，被告己○○、庚○○並因
        此受傷。故被告己○○上開辯解，顯屬不實。參諸被告
        己○○於偵查中自承：「（你有打他頭臉？）我手亂打
        ，不知打到他那裡」（偵查卷第51頁參照），益見被告
        己○○確有動手毆打告訴人庚○○，其辯稱遭告訴人庚○○壓倒在地，並未打人云云，顯無可採。
    (二)被告乙○○雖一再矢口否認曾毆打告訴人庚○○，然其
        不否認當日穿著木屐（94年8 月30日審判筆錄第8 頁參
        照），且自證人戊○○、丙○○上開證述，被告乙○○
        確有抓住告訴人庚○○以供被告己○○毆打，並有手持
        木屐毆打告訴人庚○○頭部之舉措。至被告乙○○雖辯
        稱其當時手抱著小孩，沒有辦法出手打告訴人庚○○云
        云，然證人甲○○、戊○○均於本院審理中結證稱：發
        生衝突時，乙○○並未抱著小孩，互核與被告庚○○供
        稱：當時己○○一進來，乙○○就先將小孩抱到外面，
        然後再隻身進入診療室之情相符（94年9 月20日審判筆
        錄第8 頁參照），足見被告乙○○上開辯解，無可採信
        。
    (三)而告訴人庚○○因此受有頭部多處挫傷併右額血腫頸部
        多處抓傷、右手右小指甲外傷脫落、雙手手掌擦傷、雙
        前臂多處抓傷及臉部瘀血性外傷等傷害，有偵查卷附超
        群診所93年8 月29日診斷證明書（由洪吉慶醫師診治）
        可稽。是以被告己○○、乙○○共同傷害告訴人庚○○
        之犯行堪可認定，應依法論科。
二、訊據被告庚○○雖不否認其有出手還擊，然辯稱：伊當時向
    乙○○表示，小孩發高燒，經診斷應係支氣管炎，建議轉診
    前往大醫院處理，這時己○○帶著酒味跑進診療室辱罵伊沒
    有醫德，隨即動手毆打伊頭臉，乙○○從背後抓住伊讓己○○打，還用鞋子打伊頭部，當時己○○、乙○○聯手對其毆
    打，其單純只是出於防衛而還手抵擋、閃躲云云。惟查：
    (一)按對於現在不法之侵害，而出於防衛自己或他人權利之
        行為，不罰，刑法第23條前段定有明文。又正當防衛必
        須對於現在不法之侵害始得為之，侵害業已過去，即無
        正當防衛可言。至彼此互毆，又必以一方初無傷人之行
        為，因排除對方不法之侵害而加以還擊，始得以正當防
        衛論。故侵害已過去後之報復行為，與無從分別何方為
        不法侵害之互毆行為，均不得主張防衛權（最高法院30
        年上字第1040號判例意旨參照）。且依我國終審機關邇
        來之一致見解，略以：衡之一般社會經驗法則，互毆係
        屬多數動作構成單純一罪而互為攻擊之傷害行為，縱令
        一方先行出手，而還擊一方在客觀上苟非單純僅對於現
        在不法之侵害為必要排除之反擊行為，因其本即有傷害
        之犯意存在，則對其互為攻擊之還手反擊行為，自無主
        張防衛權之餘地。
    (二)有關被告庚○○辯稱其先遭告訴人己○○出手毆打，並
        遭己○○、乙○○聯手攻擊，基於防衛才出手還擊乙節
        ，核與證人丙○○於本院審理中之上開結證情節相符，
        則以被告庚○○於第一波肢體衝突中，遭告訴人己○○
        揮拳毆打於先，繼之為被告乙○○抓住以供己○○毆打
        ，其當時面對二人聯手攻擊之現在不法侵害，徒手進行
        抵抗反擊，應屬防衛自己權利之正當行為。故被告庚○○於雙方第一波肢體衝突之反擊行為，本院認定該當於
        刑法之正當防衛行為。
    (三)惟自證人丙○○上開結證所言，雙方經勸阻後，曾短暫
        結束扭打，其後互相對罵髒話，並再次發生衝突，進而
        一路自診療室內扭打至診療室門口走道上，足證被告三
        人尚有發生第二波肢體衝突。而因證人丙○○、甲○○
        、戊○○均證稱不知或無印象該次肢體衝突（指第二波
        於診療室門口之扭打）係何人先動手，被告亦均否認己
        方先動手，參諸證人丙○○於本院審理中結證稱：庚○○有自衛，也有出手揮過去（94年9 月20日審判筆錄參
        照），則依客觀證據應認該次衝突係無從分別何方為不
        法侵害之互毆行為，依前揭判例意旨，雙方均無援引正
        當防衛圖免刑責之餘地。亦即被告三人於第二波肢體衝
        突中，本即有傷害之犯意存在，其對互為攻擊之還手反
        擊行為，自非防衛權之行使。故被告庚○○此部分之正
        當防衛抗辯，尚無可採。
    (四)而告訴人己○○因此受有胸壁挫傷、門牙掉落、頸部挫
        傷及右耳挫瘀傷等傷害，有偵查卷附濟仁診所93年8 月
        28日診斷證明書、長庚紀念醫院基隆分院93年8 月29日
        診斷證明書可稽。至被告庚○○雖一再質疑上開診斷證
        明書之證明力，然告訴人己○○所掉落之門牙為假牙，
        業經其陳述在卷，則被告庚○○質疑門牙掉落應會出血
        不止，容有誤會。而被告確有如前所述之第二波肢體衝
        突之扭打互毆行為，告訴人己○○受有上開傷害，實未
        見有何違背常理之處，被告庚○○以上開診斷證明書未
        具體標繪傷勢位置而提出質疑，尚無可採。綜上，被告
        庚○○上開傷害犯行，亦堪認定，應依法論科。
三、核被告己○○、乙○○、庚○○所為，均係犯刑法第277 條
    第1 項之傷害罪。被告己○○、乙○○雖於二波肢體衝突中
    ，均有出手毆打庚○○，然其二人係本於單一傷害犯意而接
    續多次實施傷害犯行，依一般社會健全觀念，在時間差距上
    ，各係難以強行分割，在刑法評價上，係視為數個舉動之接
    續施行，合為包括之一行為予以評價，均屬接續犯，應論以
    單純一罪（最高法院86年度臺上字第3295號判例意旨參照）
    。被告己○○先出手毆打庚○○，被告乙○○繼之參與毆打
    （即所謂之「事中共犯」），其二人就上開傷害犯行間有犯
    意聯絡及行為分擔，應論以共同正犯。本院審酌被告三人均
    無不良素行，僅因看診細故，竟互毆成傷，法治觀念均有偏
    差，而被告庚○○責罵被告乙○○，諒係本於醫師專業之情
    急之語，然被告己○○、乙○○身為病患家長，若無法接受
    醫師看診方式、言語態度，本可另尋其他診所就醫，被告己○○竟於診療室內先行出拳毆打醫師，進而導致雙方互毆，
    惡性相較其餘被告為重；而被告乙○○為越南籍外僑，語言
    表達與溝通能力較常人為差，其參與毆打醫師之舉措，雖屬
    不該，然應係身為母親，見醫師語多責怪又建議轉診，誤會
    被告庚○○不願幫小孩看診，一時衝動所致，惡性尚非至鉅
    ；而被告庚○○未能節制己身教育病人之言語態度，固屬案
    發主因，惟其遭被告己○○出手攻擊於先，其於第一波肢體
    衝突中，係本於正當防衛而還擊，無可責難，而第二波肢體
    衝突則應係一時氣憤衝動所致，惡性較諸其餘被告為輕等一
    切情狀，分別量處如主文所示之刑，併均諭知易科罰金之折
    算標準。至被告乙○○持之毆打告訴人庚○○之木屐1 隻，
    雖係被告乙○○所有且供本件傷害犯罪所用之物，然因未據
    扣案，為免將來執行困難，爰不予宣告沒收。
四、公訴意旨雖漏未查明被告庚○○於第一波肢體衝突中係本於
    正當防衛而出手還擊，此部分之犯行應屬不罰，本應依法諭
    知無罪，然因公訴意旨認此部分與上開論罪部分間為實質上
    一罪，爰不另為無罪之諭知。
貳、無罪部分：
一、公訴意旨另以：被告乙○○手拿木屐敲打診療室座椅，致令
    該座椅不堪使用，足以生損害於超群診所及告訴人庚○○，
    因認被告乙○○另犯刑法第354 條之毀損罪云云。
二、按犯罪事實應依證據認定，無證據不得認定犯罪事實；又不
    能證明被告犯罪者，應諭知無罪之判決，刑事訴訟法第154
    條第2 項、第301 條第1 項分別定有明文。又刑法毀損罪所
    謂「毀棄」係指銷燬滅除、拋棄，使物之效用全部喪失，「
    損壞」係指損傷破壞物體，使物之外形發生重大變化，並降
    低物之可用性，亦即物之性質、外形及其特定目的之可用性
    ，較其原來之狀態，顯有不良之改變，「致令不堪用」則指
    以毀棄、損壞以外之其他方法，雖未毀損原物，但其物之效
    用喪失者。
三、查設址基隆市○○○路174 之12號「超群診所」之負責醫師
    為案外人洪吉慶，該診所實係由告訴人庚○○與案外人洪吉
    慶合夥經營乙節，有本院卷附基隆市衛生局94年8 月4 日基
    衛醫壹字第09400094 39 號函附申請核准登記資料、告訴人
    庚○○94年8 月30日當庭提出之合夥契約書為憑，則告訴人
    庚○○針對該診所內之財物具有所有權與管領權，當無疑義
    ，茲告訴人庚○○針對診所財物遭受毀損提出告訴，應屬適
    法，合先敘明。
四、公訴意旨認被告乙○○涉犯刑法第354 條之毀損罪嫌，無非
    係以偵查卷第61頁中下方、第63頁左側所示診所內之座椅皮
    面破裂之照片2 張為證（94年8 月10日準備程序筆錄參照）
    。經查：
    (一)被告乙○○雖否認其手拿木屐敲打「超群診所」內之物
        品，然此業經目擊證人甲○○、丙○○結證明確，均證
        稱：有目睹乙○○拿木屐敲打診所木門、診療桌等語，
        則被告乙○○確曾於雙方發生衝突時，持木屐敲打診所
        內物品之事實，固堪認定。
    (二)惟公訴意旨係援引前揭偵查卷內座椅照片，論稱被告乙○○敲打座椅，致令該座椅不堪使用。然依證人甲○○
        、丙○○於本院審理中之證述，彼等均未目睹被告乙○○持木屐敲打該座椅，其中丙○○並證稱：該座椅本來
        就有裂損，並非被告乙○○所造成等語（94年9 月20日
        審判筆錄參照），則依卷內相關事證，實不足以證明該
        座椅所受裂損與被告乙○○有關。
    (三)至告訴人庚○○雖提出其於檢察官偵查中自行蒐證之光
        碟1 片（附於偵查卷內），指稱診所內尚有木門、垃圾
        桶蓋、文宣資料等財物遭被告乙○○毀損云云。然依該
        光碟片輸出列印之照片檔案所示（偵查卷第61至63頁參
        照），木門與垃圾桶蓋僅外觀遭受些微裂損，其性質、
        外形及其特定目的之可用性，較其原來之狀態，並無明
        顯不良之改變，物之效用亦未喪失，實與前揭刑法毀損
        罪之要件不符。至被告乙○○敲打上開物品是否構成民
        法上之侵權行為，事屬當事人間之民事紛爭，非屬本院
        可得審認，附此說明。
五、綜上所陳，被告乙○○上開行為尚與刑法毀損罪之構成要件
    有間，本案不能證明被告乙○○犯毀損罪，自應就此部分依
    法諭知無罪之判決。
據上論斷，應依刑事訴訟法第299 條第1 項前段、第301 條第1
項，刑法第28條、第277 條第1 項、第41條第1 項前段，罰金罰
鍰提高標準條例第1 條前段、第2 條，判決如主文。
本案經檢察官丁○○到庭執行職務。
中　　華　　民　　國　　94　　年　　9 　　月　　30　　日
                  刑事第四庭審判長法  官　陳志祥
                                  法  官  王慧惠
                                  法  官  楊皓清
以上正本證明與原本無異。
對於本件判決如有不服，應於收受送達後10日內，向本院提出上
訴書狀，上訴於臺灣高等法院，並按他造當事人之人數附具繕本
。
中　　華　　民　　國　　94　　年　　9 　　月　　30　　日
                                  書記官　王月娥
附錄論罪法條：
刑法第277條第1項：
傷害人之身體或健康者，處3年以下有期徒刑、拘役或1千元以下
罰金。
